臺灣高等法院民事判決
110年度上字第107號
上  訴  人  鉅暘實業有限公司


法定代理人  陳建旭  
訴訟代理人  周耿慶律師
            鄒志鴻律師
            文聞律師
被 上訴 人  國豐旺工程有限公司

法定代理人  陳俊民  
訴訟代理人  李岳洋律師
            白子廣律師
上列當事人間請求返還借款事件，上訴人對於中華民國109年11
月13日臺灣桃園地方法院109年度訴字第618號第一審判決提起上
訴，本院於110年11月30日言詞辯論終結，判決如下：
    主      文
上訴駁回。
第二審訴訟費用由上訴人負擔。
    事實及理由
被上訴人主張：伊與訴外人合迪股份有限公司（下稱合迪公司
　）間有分期付款買賣型之融資額度，因上訴人急需用款且信用
  不佳，其向伊提供由訴外人忠揚營造股份有限公司（下稱忠揚
  公司）開立之支票3紙（下稱系爭支票3紙），由伊向合迪公司
  融資新臺幣（下同）551萬5000元後再轉貸予上訴人。伊並於
  民國108年6月3、10、13日分別匯款110萬元、220萬元、220萬
  元予上訴人。其收受前開款項後即難以聯繫，系爭支票3紙亦
  因遭銀行拒絕往來而退票，伊曾委由律師函催其還款，上訴人
  置若罔聞。如認兩造無消費借貸關係，上訴人既未能說明受領
  3筆款項之法律上原因，伊亦得依不當得利向上訴人請求返還5
  50萬元。爰先位依民法第474條、第478條規定，備位依民法第
  179條之規定，求為命上訴人給付550萬元，及自支付命令送達
  翌日起加計法定遲延利息之判決。
  上訴人則以：伊非無資力，無借貸需求。被上訴人匯款550萬
  元予伊，實因兩造共同合作向合迪公司貸款，以被上訴人名義
  向合迪公司借款，由伊提供忠陽公司簽發之支票供作擔保，兩
  造各自取得半數借款，以資運用，並均分清償責任。本件匯款
  550萬元係被上訴人依前揭合作所交付款項，兩造無借貸合意
  。系爭支票非本件匯款550萬元向合迪公司借貸之擔保票，被
  上訴人亦未將以系爭支票擔保向合迪公司取得之借款，交付予
  伊云云，資為抗辯。
原審命上訴人給付550萬元，及自109年3月13日起加計法定遲延
  利息。上訴人聲明不服提起上訴，聲明：
　㈠原判決廢棄。
　㈡被上訴人在第一審之訴及假執行之聲請均駁回。
　被上訴人之答辯聲明：上訴駁回。　　　　
兩造不爭執事項（本院卷第112頁）：
  被上訴人前於108年6月3日匯款110萬元至上訴人公司帳戶；又
  於108年6月10日匯款220萬元至上訴人公司帳戶；再於108年6
  月13日匯款220萬元至上訴人公司帳戶；有匯款單3紙附卷可參
  。　　　　　　
被上訴人先位依民法第474條、第478條之規定，請求上訴人返
  還借款550萬元一節，為上訴人所否認，並以前詞置辯。
  ㈠稱消費借貸者，謂當事人一方移轉金錢或其他代替物之所有
    權於他方，而約定他方以種類、品質、數量相同之物返還之
    契約。民法第474條定有明文。再按稱消費借貸者，於當事
    人間必本於借貸之意思合致，而有移轉金錢或其他代替物之
    所有權於他方之行為，始得當之。是以消費借貸，因交付金
    錢之原因多端，除有金錢之交付外，尚須本於借貸之意思而
    為交付，方克成立。倘當事人主張與他方有消費借貸關係存
    在者，自應就該借貸意思互相表示合致及借款業已交付之事
    實，均負舉證之責任（最高法院103年度台上字第2233號判
    決參照）。被上訴人主張其與上訴人間成立消費借貸關係，
    即應由被上訴人負舉證之責。被上訴人前匯款計550萬元予
    上訴人之事實，為兩造所不爭執，已如前述，是兩造間確有
    款項交付之事實，應堪認定。被上訴人尚需就該借貸意思互
    相表示合致之事實舉證以實其說。
  ㈡證人即被上訴人公司總經理華幸國於原審到場證稱：「我認
    識鉅暘實業有限公司董事長吳國宜」、「〔（提示司促卷第3
    頁，按即被上訴人於108年6月3、10、13日分別匯款110萬元
    、220萬元、220萬元予上訴人之3紙匯款單）你看過這幾張
    匯款單嗎？〕看過」、「（當初為什麼要匯這3筆錢？）當初
    吳國宜有跟我說被告公司（指上訴人，下同）有困難，他提
    供了3張票去幫他做票貼，結果時間到了就跳票，就避不見
    面」、「（與吳國宜約定內容）是吳國宜來拜託我幫他們換
    這筆錢給鉅暘…公司用……」、「〔（提示原審卷第91-93頁原
    證3）鉅陽…公司提供忠揚營造公司的支票是否為提示之支票
    ？〕是，當初日期都住（往）後開3個月」、「
　　（這幾張票交給）合迪公司」、「合迪公司去提示」、「（
　　跳票後）由我對外借款去清償」、「不清楚（鉅暘…公司拿
    這幾筆錢作何用途）」、「沒有（聽過鑫鈺豐公司）」、「
　　（換錢的意思是吳國宜拿票來，我直接匯款到他們公司」、
　　「是（指票貼的意思）」、「（之前跟被告公司也有這樣的
    金錢往來嗎？）有」、「是公司對公司，因為原告公司（指
    被上訴人，下同）之前跟鉅暘…公司有生意上的往來……」
　　、「鉅暘…公司還是提供票給我，我去銀行拿票貼額度給付他。他拿票給我，票的時間到了會兌現，就算是清償」等語（原審卷第117-120頁），並有系爭支票3紙暨退票理由單等件影本在卷為憑（原審卷第91-93頁）。參以上訴人自承，兩造間存有以被上訴人名義向合迪公司借款，上訴人提供忠揚公司支票供擔保，兩造各自取得借款半數，並均分該借款清償責任之共同合作模式等語，可知被上訴人對外以其名義向合迪公司取得借款，上訴人自被上訴人處取得向合迪公司借貸之款項，仍應由上訴人對被上訴人返還款項後，再由被上訴人持以清償合迪公司，則兩造間就被上訴人交付上訴人自合迪公司取得之借款，自有借貸合意。顯見兩造之間確實有以支票作為借款擔保之借款習慣存在。再系爭支票3紙確實為上訴人交付予被上訴人一節，為上訴人具狀自陳在卷（本院卷第279頁）。上訴人於本院辯稱無法確認交付之情云云(本院卷第276頁），自無可取。而借款人於借款時交付發票日在後之支票，含有擔保及確認還款日期之意思，核與社會常情相符。另系爭支票3紙金額計為551萬5000元（1,200,000+2,335,000+1,980,000＝5,515,000），與被上訴人匯款予上訴人之金額550萬元相差無幾，應有擔保借款之意思，證人華幸國所述堪認屬實，顯見兩造本件有借貸意思互相表示合致之情形。
　㈢上訴人已具狀自陳系爭支票為其於108年6月間提供予被上訴
    人等語（本院卷第79頁），並抗辯本件匯款550萬元，係包
    括在兩造共同合作上證2之合迪公司授信被上訴人之範圍內
　　，上訴人償付之款項已逾取得之借款，至被上訴人尚未將以
    系爭支票為擔保向合迪公司貸得款項交付上訴人等語。查上
    訴人稱其溢還款項為兩造合作之上證2合迪公司額度核准函
　　，經合迪公司函覆該分期付款買賣（為證人華幸國所稱之票
    貼借款），已於108年4月份辦理提前解約，期間並無違約等
    情（本院卷第50、57、123、197、229頁），則被上訴人於1
    08年6月間所為匯款，似非兩造共同合作之上證2，上訴人將
    本件匯款計入上證2之合作範圍，並自行結算溢付款項予被
    上訴人，其據以抗辯未積欠此匯款之借貸債務，自無所據。
    況依上訴人自陳兩造間合作模式多以上訴人取得被上訴人向
    合迪公司借款之款項前、後，即先行交付發票日為4、5個月
    以後之忠揚公司支票（本院卷第44-48頁之編號1-3、
　　6-10），核與本件上訴人於108年6月交付系爭支票（發票日
    為108年10月4日、108年11月9日、108年11月20日）予被上
    訴人，被上訴人即匯款550萬元予上訴人之情相符，而系爭
    支票後經合迪公司提示退票，為兩造所不爭，是上訴人就其
    取得之款項，仍未清償自明，其所為抗辯自不足採。
　㈣被上訴人雖提出其以系爭支票3紙另向合迪公司借款之買賣契
    約書、履約保證金協議書、清償證明書、存摺等件影本（
　　原審卷第95、129-132、143頁），但本件係認定兩造間有無
    消費借貸關係，至於被上訴人如何取得出借之資金，無論述
    之必要，亦不影響兩造間消費借貸關係成立與否。
綜上，被上訴人已證明兩造間確有借款之交付以及借貸意思互
  相表示合致，足認兩造確有消費借貸關係存在，上訴人所辯各
  節不足為採，被上訴人請求上訴人返還借款550萬元，於法有
  據。另稱消費借貸者，謂當事人一方移轉金錢或其他代替物之
  所有權於他方，而約定他方以種類、品質、數量相同之物返還
  之契約；借用人應於約定期限內，返還與借用物種類、品質、
　數量相同之物，未定返還期限者，借用人得隨時返還，貸與人
  亦得定一個月以上之相當期限，催告返還。遲延之債務，以支
  付金錢為標的者，債權人得請求依法定利率計算之遲延利息；
  應付利息之債務，其利率未經約定，亦無法律可據者，週年利
  率為5％，民法第474條第1項、第478條、第233條第1項前段及
  第203條分別定有明文。所謂貸與人得定一個月以上之相當期
  限催告返還，非謂貸與人之催告必須定有期限，祇須貸與人有
  催告之事實，而催告後已逾一個月以上相當期限者，即認借用
  人有返還借用物之義務（最高法院73年台抗字第413號判例參
  照）。本件被上訴人主張兩造間消費借貸關係未約定清償期，
  其前於108年11月20日已寄發律師函催告上訴人還款，上訴人
  亦於108年11月21日收受律師函無訛，提出108年11月20日律師
  函暨回執在卷可稽（原審司促卷第4-5頁、原審卷第97頁），
  是被上訴人確實已有催告之事實。被上訴人於108年12月30日
  聲請支付命令，已逾一個月以上，則被上訴人請求自支付命令
  送達翌日（即109年3月13日，原審司促卷第23、24頁）起加計
  法定遲延利息，亦屬有據。
綜上所述，被上訴人本於消費借貸之法律關係，請求上訴人給
  付被上訴人550萬元，及自109年3月13日起至清償日止，按週
  年利率5％計算之利息，為有理由，應予准許。原審為上訴人敗
  訴之判決，並依兩造之聲請酌定相當擔保金，分別為假執行、
  免為假執行之諭知，核無不合。上訴意旨指摘原判決不當，求
  予廢棄改判，為無理由，應予駁回。
被上訴人備位依不當得利之法律關係，與先位依借貸法律關係
　為請求上訴人返還550萬元本息之單一聲明，因被上訴人先位
  請求為有理由，備位部分即無庸審酌；另本件事證已臻明確，
  兩造其餘之攻擊或防禦方法及所用之證據，經本院斟酌後，認
  為均不足以影響本判決之結果，爰不逐一論列，均附此敘明。
據上論結，本件上訴為無理由，依民事訴訟法第449條第1項、
  第78條判決如主文。
中　　華　　民　　國　　110 　年　　12　　月　　14　　日
                  民事第八庭    
                        審判長法  官  李媛媛
                              法  官  古振暉
                              法  官  湯美玉
正本係照原本作成。
如不服本判決，應於收受送達後20日內向本院提出上訴書狀，其
未表明上訴理由者，應於提出上訴後20日內向本院補提理由書狀
（均須按他造當事人之人數附繕本）上訴時應提出委任律師或具
有律師資格之人之委任狀；委任有律師資格者，另應附具律師資
格證書及釋明委任人與受任人有民事訴訟法第466條之1第1項但
書或第2項所定關係之釋明文書影本。如委任律師提起上訴者，
應一併繳納上訴審裁判費。
中　　華　　民　　國　　110 　年　　12　　月　　14　　日
　　　　　　　　　　　　　    書記官  陳美宜